【裁判字號】    95,上易,63
【裁判日期】    950726
【裁判案由】    塗銷所有權移轉登記
【裁判全文】
臺灣高等法院臺中分院民事判決          95年度上易字第63號
上  訴  人  中華商業銀行股份有限公司
法定代理人  乙○○
訴訟代理人  楊盤江律師
被 上 訴 人 戊○○
被 上 訴 人 丙○○
前列二人共同
訴 訟 代理人常照倫律師
前列二人共同
複  代 理 人張庭禎律師
前列二人共同
複  代 理 人張瓊文律師
前列二人共同
複  代 理 人甲○○
前列二人共同
複  代 理 人丁○○
上列當事人間請求塗銷所有權移轉登記事件，上訴人對於民國94
年12月9日臺灣臺中地方法院93年度訴字第1464號第一審判決提
起上訴，本院於95年7月12日言詞辯論終結，判決如下：
    主  文
原判決廢棄。
確認被上訴人戊○○及丙○○就座落台中市南屯區○○○段五九
九地號，面積一五一三一平方公尺，土地權利範圍十萬分一００
，及其地上建物建號三八０七號即門牌台中市○○區○○路二段
六一五之二號十四樓之三，於土地及建物謄本所載原因發生日期
即民國九十三年三月二十六日所為買賣關係不存在。
被上訴人戊○○應就上開土地及建物於民國九十三年四月五日以
買賣為原因所為之所有權移轉登記，予以塗銷。
第一、二審訴訟費用均由被上訴人負擔。
    事實及理由
壹、程序方面：
    查上訴人中華商業銀行股份有限公司其原法定代理人高繁雄
    ，於訴訟中變更為乙○○，並經乙○○具狀聲明承受訴訟，
    有該承受書狀及公司變更登記表等在卷可稽（見本審卷第六
    四、六五頁），且該承受書狀並已送達他造，亦有送達回證
    可考（見本審卷第七一頁），自生承受訴訟效力，合先明
    。
貳、訴訟要旨：
一、上訴人主張：訴外人精聚整合行銷股份有限公司（以下簡稱
    精聚公司）於民國（下同）92年11月18日，邀同被上訴人丙
    ○○為連帶保證人，向上訴人借款新台幣（下同）980萬元
    ，嗣被上訴人丙○○為逃避連帶保證責任，明知與被上訴人
    戊○○無買賣關係，兩人通謀虛偽意思表示，於93年3月26
    日，就被上訴人丙○○所有坐落台中市南屯區○○○段599
    地號，面積15131平方公尺，土地權利範圍十萬分之一百，
    及其上建號3807號門牌號碼台中市○○區○○路2段615之2
    號14樓之3房屋（下稱系爭房地）所有權全部，以買賣為原
    因登記予被上訴人戊○○，並於同年4月5日完成所有權移轉
    登記，為此，爰依民法第87條、第184條第1項前段及後段、
    第213條第1項、第242條、第113條提起先位之訴。並聲明：
    (一)被上訴人戊○○及丙○○就坐落台中市南屯區○○○段
    599地號，面積15131平方公尺，土地權利範圍十萬分之一百
    ，及其上建號3807號門牌號碼台中市○○區○○路2段615
    之2號14樓之3，於93年3月26日所為買賣關係不存在；(二)
    被上訴人戊○○應就上開土地及建物於93年4月5日以買賣為
    原因所為之所有權移轉登記，予以塗銷。如鈞院認被上訴人
    二人間之買賣契約，暨其所有權移轉登記行為，非屬通謀虛
    偽意思表示而有效時，因被上訴人二人間所為無償或有償行
    為，使被上訴人丙○○整體財產減少且無其他財產可清償對
    上訴人所欠之債務，被上訴人丙○○陷於無資力，上訴人之
    債權有不能受償之虞，上訴人自得對被上訴人二人間所為之
    債權行為及不動產移轉之物權行為行使撤銷權，為此，爰依
    民法第244條第1、2、4項提起備位之訴，並聲明：(一)被上
    訴人戊○○及丙○○就坐落台中市南屯區○○○段599地號
    ，面積15131平方公尺，土地權利範圍十萬分之一百，及其
    上建號3807號門牌號碼台中市○○區○○路2段615之2號14
    樓之3，於93年3月26日所為買賣行為，應予撤銷；(二)被上
    訴人戊○○應就上開土地及建物於93年4月5日以買賣為原因
    所為之所有權移轉登記，予以塗銷。
二、被上訴人戊○○、丙○○則以：被上訴人二人間之買賣關係
    確係真正，且戊○○已給付自備款一百萬元予被上訴人丙○
    ○，餘款二百八十九萬元，由買方戊○○承受丙○○之遠東
    國際商業銀行（下簡稱遠東商銀）貸款。又被上訴人戊○○
    於系爭房地移轉登記於其名下後，再同意白碧芬於系爭房地
    上辦理預告登記，此乃因被上訴人二人間之買賣契約條款，
    原約定由買方戊○○承受丙○○之遠東商銀貸款，以作為價
    金之一部，惟因該筆貸款係以丙○○為借款名義人之優惠貸
    款，為繼續享有優惠利率，被上訴人二人間乃約定貸款雖改
    由戊○○承受，但借款名義人仍為丙○○，為保障丙○○之
    權益，丙○○乃於代書侯麗月建議下，要求戊○○需於系爭
    房地上以白碧芬為請求權人辦理預告登記（下簡稱系爭預告
    登記），待將來戊○○將貸款全部清償後，方塗銷該預告登
    記，其後因戊○○分別於九十三年七月十九日及同年八月二
    十日清償貸款本息計六十六萬零八百五十八元，顯有履約誠
    意，丙○○乃同意將以白碧芬為權利人之上述預告登記塗銷
    。且被上訴人丙○○確實有以白碧芬之名義向被上訴人戊○
    ○承租系爭房屋，被上訴人二人間就系爭房地確有真正之買
    賣關係，被上訴人戊○○亦已給付自備款100萬元予被上訴
    人丙○○，並非通謀虛偽意思表示或侵權行為，且被上訴人
    戊○○與被上訴人丙○○就系爭房地確有真正之買賣關係且
    為有償行為；另被上訴人戊○○於購買系爭房地時，並不知
    被上訴人丙○○與上訴人間之情形，被上訴人戊○○為善意
    受讓人，自無民法第244條之適用等語，資為抗辯。
參、原審判決及上訴情形：
一、查本件原審對於上訴人之請求，判決上訴人全部敗訴
    ，上訴人全部聲明不服，上訴聲明：
  (一)原判決廢棄。
  (二)先位聲明：
    1.確認被上訴人戊○○及丙○○等就座落台中市南屯區○○
      ○段五九九地號，面積一五一三一平方公尺，土地權利範
      圍十萬分一００，及其地上建物建號三八０七號即門牌台
      中市○○區○○路二段六一五之二號十四樓之三，於土地
      及建物謄本所載原因發生日期即民國九十三年三月二十六
      日所為買賣關係不存在。
    2.被上訴人戊○○應就上開土地及建物於民國九十三年四月
      五日以買賣為原因所為之所有權移轉登記，予以塗銷。
    3.第一、二審訴訟費用均由被上訴人負擔。
  (三)備位聲明：
    1.被上訴人戊○○及丙○○等就座落台中市南屯區○○○段
      五九九地號，面積一五一三一平方公尺，土地權利範圍十
      萬分一００，及其地上建物建號三八０七號即門牌台中市
      南屯區○○路○段六一五之二號十四樓之三，於土地及建
      物謄本所載原因發生日期即民國九十三年三月二十六日所
      為買賣行為，應予撤銷。
    2.被上訴人戊○○應就上二、開土地及建物於民國九十三年
      四月五日以買賣為原因所為之所有權移轉登記，予以塗銷
      。
    3.第一、二審訴訟費用均由被上訴人負擔。
二、被上訴人於第二審則求為判決駁回上訴。
肆、兩造不爭執事項：（見原審卷第二０一頁、本審卷第七四頁
    反面）
一、訴外人精聚整合行銷股份有限公司於九十二年十一月十八日
    邀同被上訴人丙○○為連帶保證人，向上訴人借款新台幣（
    下同）九百八十萬元（尚積欠九百四十萬一千七百八十九元
    本、息）。
二、被上訴人丙○○與被上訴人戊○○，於九十三年三月二十二
    日就被上訴人丙○○所有坐落台中市南屯區○○○段五九九
    地號，面積一五一三一平方公尺，土地權利範圍十萬分之一
    百，及其上建號三八０七號門牌號碼台中市○○區○○路二
    段六一五之二號十四樓之三房屋（下稱系爭房地）所有權全
    部，簽訂買賣契約，並以買賣為原因登記予被上訴人戊○○
    （土地及建物謄本所載：原因發生日期為九十三年三月二十
    六日、登記日期為九十三年四月五日）。
三、訴外人白碧芬（被上訴人丙○○之配偶）於九十三年四月九
    日就系爭房地聲請預告登記，上開預告登記迄今尚未塗銷。
伍、得心證之理由：
一、本件上訴人先位主張，被上訴人丙○○與戊○○就系爭房地
    之登記原因「買賣」，乃通謀虛偽意思表示，依民法第八十
    七條規定，應屬無效行為而應塗銷所有權移轉登記；又備位
    主張：上開系爭房地之登記原因「買賣」，屬民法第二百四
    十四條之詐害行為，而應撤銷所有權移轉登記。雖為被上訴
    人所否認，然依下列事實，足資證明為被上訴人丙○○與戊
    ○○就系爭房地之登記原因「買賣」，應屬民法第八十七條
    規定之通謀虛偽意思表示：
  (一)查，被上訴人雖主張彼等就系爭房地，於九十三年三月二十
    二日訂立不動產買賣契約書（下簡稱系爭不動契約書），總
    價金三百八十九萬元，買受人戊○○先付出賣人丙○○一百
    萬元，餘款二百八十九萬元，由戊○○承受丙○○原向遠東
    商銀文心分行貸款二百八十九萬元，並提出系爭不動契約書
    乙件及系爭房地謄本為憑（見原審卷第三一至三九頁；本審
    卷第三八至四三頁）。然查，系爭房地於九十三年四月五日
    過戶後之第四日即四月九日，戊○○急與丙○○之妻白碧芬
    就系爭房地辦理「預告登記」，並由戊○○出具「預告登記
    同意書」，其上明載：「查本人（按即戊○○）所有前開不
    動產（即系爭房地），已於民國93年4月9日預約出賣與白碧
    芬，茲為保全對上開土地、建物有權移轉之請求權，同意向
    主管地政機關申辦預告登記，恐口無憑，特立此書為據」，
    有中興地政事務所檢送之同意書乙件為證（見原審卷第五八
    至六一頁）。申言之，戊○○向丙○○購買系爭不動產後之
    第四日，隨即轉賣給丙○○之配偶白碧芬，且以預告登記之
    方式禁止戊○○移轉所有權，顯違常理！又被上訴人戊○○
    雖辯稱：因先前買方戊○○承受丙○○之遠東商銀貸款二百
    八十九萬元，為保障丙○○之權益，丙○○乃於侯麗月代書
    之建議下，要求戊○○須於系爭房地上以白碧芬為請求權人
    辦理預告登記，待將來戊○○將系爭貸款全部清償後，方始
    塗銷該預告登記。其後因丙○○見戊○○分於93年7月19 日
    及同年8月20日，清償貸款本息計六十六萬零八百五十八元
    ，顯有履約誠意，丙○○乃同意將以白碧芬為權利人之上述
    預告登記塗銷云云（見原審卷第七八至八一頁）。然查，被
    上訴人就系爭預告登記之原因，非但與上開戊○○出具同意
    書之記載迥異。甚且代書侯麗月證稱系爭預告登記業經伊辦
    畢塗銷登記云云（見原審卷第一一一頁），亦與系爭房地謄
    本記載系爭預告登記尚未塗銷乙節，南轅北轍。又被上訴人
    戊○○辯稱，前開遠東商銀貸款，係以丙○○為借款名義人
    之優惠貸款，為繼續享有優惠利率，戊○○與丙○○乃約定
    貸款雖改由戊○○承受，但借款名義人仍為丙○○云云（見
    原審卷第七八至八一頁）。然查，自八十九年八月十四日至
    九十四年五月三十日期間，行政院為提振國內傳統產業，並
    減輕國內民眾購置住宅利息負擔，由內政部、財政部會同中
    央銀行訂立「金融機構辦理優惠購屋專案貸款作業簡則」，
    其規定貸放之對象為年滿20歲之中華民國國民，適用之建物
    為92年11月30日 (含)以後完成建物所有權移轉登記之中古
    屋及新屋，且其建物所有權狀之用途應登記含有「住宅」或
    「住」字樣者，且於92年8月22日至93年5月29日期間適用上
    開「優惠購屋專案」之貸款利率 (即購屋人實際支付之利率
    ) 為2.3%，有該購屋專案貸款作業簡則乙件為憑（見本審卷
    第一六二至一六三頁）。查戊○○向丙○○購買之系爭房地
    ，不論之前是否曾使用首次購屋貸款之優惠利率，均可適用
    上開「優惠購屋專案」2.3%之利率，丙○○向遠東商銀之購
    屋貸利率則為2.795%至3.62%之間（見本審卷第九六頁），
    反而較高，戊○○竟以丙○○名義繼續繳納較高之貸款本息
    ，有違常理？再者，查戊○○向丙○○購買之系爭房地，而
    承受丙○○之遠東國際商業銀行二百八十九萬元貸款，卻未
    變更借款名義人為戊○○，業如前述，苟因該貸款未能償還
    （查該貸款迄九十五年二月止，尚有二百零六萬四千五百七
    十六元本息未償還，有該銀行對帳單附本審卷第九六頁可參
    ），系爭房地遭銀行聲請法院強制執行後，如有不足，銀行
    仍得本於借貸契約向丙○○求償（查借款名義人為丙○○）
    ，此豈常人所為之？抑有進者，系爭房地之價金，於訂約日
    即九十三年三月二十二日尚未付清（戊○○僅代為承受丙○
    ○遠東商銀貨款），如前所述，卻於系爭買賣契約書第六條
    約定：「雙方於簽約日（即九十三年三月二十二日）應將本
    件買賣標物踏明界址點交於甲方（按即戊○○）管業、使用
    收益．．．」，即於價金尚未付清之際，提前於簽約日起，
    即將系爭房地點交予戊○○，亦有該買賣契約書可佐，此亦
    有違常情？
  (二)又查，被上訴人等雖陳稱，戊○○有按月償還上開遠東商銀
    之貸款云云，然查，戊○○於原審當庭自承系爭房地查封後
    ，伊就沒有再清償上開遠東商銀之貸款等詞在卷（見原審卷
    第一五一頁），而系爭房地係於九十三年五月二十日查封登
    記，有系爭房地謄本可參，且衡之常情，買方所購之房地遭
    法院查封後，買方為保全其權益，應會拒絕繼續償還貸款；
    申言之苟系爭房地買賣為真實，戊○○買受之系爭房屋遭法
    院查封，理當暫不支付銀行貸款，而要求丙○○先行處理執
    行債權，俟系爭房地啟封後再繼續償還銀行貸款。然依丙○
    ○遠東商銀存摺資料記載，自查封後，遠東商銀仍有貸款清
    償記錄（見本審卷第一０一至一０九頁），而有違常情，顯
    見該銀行貸款之清償，乃臨訟所為，而不足採。
  (三)又，被上訴人陳稱，戊○○與白碧芬，自九十三年五月五日
    起，就系爭房地簽訂租約，租期迄九十四年五月四日止，有
    租約乙件及已兌現支付租金支票十張計十萬元為憑（見原審
    卷第一八三至一八六頁；第二二九至二四三頁）。然查，丙
    ○○既於九十三年四月五日將系爭房地以買賣為原因，過戶
    予戊○○，事隔一個月，丙○○之妻白碧芬又向買受人戊○
    ○承租系爭房地，苟丙○○及白碧芬夫妻，極須系爭房地居
    住，何庸大費周章出售系爭房地後，隨即又向買受人戊○○
    承租系爭房地？此顯有違常情？又查，上開租屋契約第一條
    開宗明義有關租賃物之所在地及範圍，竟付之闕如？再者，
    租約約定，系爭房地每月租金一萬元，押金二萬元，雖經白
    碧芬簽發十張支票支付予戊○○，有台北國際商業銀行龍江
    分行函文及所附支票影本可稽（見原審卷第二二九至二四三
    頁）。然查，白碧芬支付租金之支票，其中票號0000000號
    及0000000號二張，其票載發票日均遭塗改．即其票載發票
    日原先均為93年3月22日，該日期適為系爭不動產買賣契約
    書上所載之簽訂日期，顯見白碧芬於出售系爭房地之當日，
    即交付上開未經塗改支票，嗣為求配合租約之約定，始塗改
    支票發票日期為93年4月5日。準此，足見上開租約乃臨訟製
    作，顯不足採。
陸、綜上所述，上訴人先位主張，被上訴人丙○○與戊○○，就
    系爭房地之買賣，乃通謀虛偽意思表示，依民法第八十七條
    規定，應屬無效行為，並依侵權行為法律關係，請求塗銷系
    爭房地之所有權移轉登記，為可採，被上訴人抗辯為無可取
    。是原審為上訴人敗訴之判決，尚有未洽。上訴意旨指摘原
    判決不當，求予廢棄改判，為有理由。爰由本院予以廢棄改
    判，如主文第二項所示。又查本件上訴人上開先位聲明既有
    理由，自勿庸再上訴人其於主張代位權等及備位聲明為審酌
    ，併此明。
柒、本件事證已臻明確，兩造其餘攻擊或防禦方法及所提證據，
    均與本院心證之形成，不生影響，爰不一一再加以論述，併
    此明。
捌、據上論結，本件上訴為有理由，依民事訴訟法第四百五十條
    、第七十八條，判決如主文。
中    華    民    國    95    年    7     月    26    日
                      民事第一庭審判長法  官  吳火川
                                      法  官  饒鴻鵬
                                      法  官  陳繼先
以上正本係照原本作成。
不得上訴。
                                      書記官  林育德
中    華    民    國    95    年    7     月    27    日
                                                      Ｂ


司法院資訊處製作；財團法人民間司法改革基金會備份。
